【裁判字號】    96,上易,260
【裁判日期】    970311
【裁判案由】    侵權行為損害賠償
【裁判全文】
臺灣高等法院臺南分院民事判決    96年度上易字第260號
上訴人即附
帶被上訴人  丙○○
被上訴人即
附帶上訴人  丁○○
訴訟代理人  何永福  律師
複  代理人  林彥百  律師
            乙○○
上列當事人間侵權行為損害賠償事件，上訴人對於中華民國96年
10月16日台灣嘉義地方法院95年度訴字第616號第一審判決提起
上訴，被上訴人則提起附帶上訴，本院於97年2月26日言詞辯論
終結，茲判決如下：
    主  文
上訴及附帶上訴均駁回。
第二審訴訟費用，由上訴人負擔；附帶上訴訴訟費用，由附帶上
訴人負擔。
    事  實
甲、上訴人即附帶被上訴人方面：
一、上訴聲明：(一)原判決關於上訴人敗訴部分廢棄。(二)上廢棄部
    分，被上訴人在第一審之訴駁回。(三)第一、二審訴訟費用由
    被上訴人負擔。
二、答辯聲明：(一)附帶上訴駁回。(二)訴訟費用由附帶上訴人負擔
    。
三、陳述：除與原判決記載相同者，茲引用之外，補稱：
  (一)因其他訴訟案件，上訴人對於被上訴人有損害賠償請求權，
    上訴人寄發系爭信函內容均為真實，係為提醒土地銀行嘉義
    分行勿超額貸款以保其權益。
  (二)系爭信函意旨在告知土地銀行嘉義分行放款部，被上訴人以
    其公告現值新台幣（下同）400餘萬元之土地向該行貸款3,0
    00萬元，有超高貸之疑，上訴人有揭發該分行違法超貸之意
    ，而該分行為公營行庫，顯與公共利益有關，故上訴人之陳
    述顯為真實，且非純屬私德。
  (三)當時上訴人所以寄發系爭信函，主觀上並非以惡意毀損被上
    訴人之名譽，而係認為因被上訴人竊占其他土地，將來應負
    之損害賠償責任不貲，除上訴人聲請對被上訴人假扣押150
    萬元外，另有其他訴外人蔡豪智等人均對被上訴人聲請假扣
    押，被上訴人之超貸將影響上訴人之債權，才會向該銀行分
    行貸款部經理周敏振揭穿被上訴人之真面目，期盼能確保債
    權。原審未查，率認上訴人侵害被上訴人之名譽權，且判賠
    金額過高，難令人甘服。
四、證據：援用第一審證據。
乙、被上訴人即附帶上訴人方面：
一、答辯聲明：(一)上訴駁回。(二)第二審訴訟費用由上訴人負擔。
    附帶上訴聲明：(一)原判決不利於附帶上訴人部分廢棄。(二)上
    廢棄部分，附帶被上訴人應再給付附帶上訴人20萬元及自民
    國（下同）95年10月24日起至清償日止，按年息百分之5計
    算之利息。(三)附帶上訴訴訟費用由附帶被上訴人負擔。
二、陳述：除與原判決記載相同者，茲引用之外，補稱：
  (一)因上訴人毀損被上訴人名譽之行為，造成訴外人玉山銀行嘉
    義分行拒絕借款給被上訴人，此部分原審未予斟酌，爰就此
    部分提起附帶上訴。
  (二)證人甲○○在鈞院作證時，已證稱：「（法官問：被上訴人
    丁○○有無向玉山銀行申請貸款）？有，大概於九十五年間
    有向我們銀行申請貸款。」、「（法官問：你們銀行有無准
    她貸款？）初貸二百萬元有准，後來增貸一百多萬元的部分
    沒有准。」、「（法官問：不准的原因？）我們知道她在別
    家銀行抵押借款的土地有被假扣押，所以增貸部分沒有准她
    。」、「（法官問：增貸的土地有無被假扣押？）沒有，但
    是因為她有別筆土地被假扣押，我們怕會影響債權，所以沒
    有准她。」、「（法官問：你們有無收到信？（提示））有
    。」、「（法官問：你們是否收到這封信後才不願意貸給她
    ？）我們收到這封信後，知道她水上的土地有被假扣押，我
    們有去調謄本資料，經查證屬實，就不貸給她。」、「（被
    上訴人訴代問：請問證人，如果沒有收到上訴人的信，依一
    般作業，你們是否會去調查被上訴人的資料？）不會。」依
    上述證人說詞，足見上訴人因寄發誹謗的信函，造成被上訴
    人無法貸款，是項損害，原審判決並未斟酌，如經斟酌，即
    可瞭然，上訴人應再賠償被上訴人較多之金額。
  (三)上訴人雖曾對被上訴人實施假扣押，然就該假扣押損害賠償
    金額部分，上訴人嗣後自認理虧而撤回起訴，亦見上訴人實
    施假扣押顯無理由。
  (四)上訴人所指被上訴人有違法超貸一事，並非事實，上訴人寄
    發通知函所述內容，均係誹謗之詞，且與公共利益無關。
三、證據：援用第一審所提證據。
丙、本院依職權調閱台灣嘉義地方法院檢察署94年度交查字第45
    3號、95年度偵字第5414號、95年度他字第124號、95年度交
    查字第106號、95年度嘉簡字第1301號、95年度簡上字第230
    號等刑事卷全部，及依被上訴人聲請傳訊證人甲○○到庭。
    理  由
一、被上訴人起訴主張：上訴人因與被上訴人有債務糾紛而心生
    怨隙，竟基於意圖散佈於眾而毀損被上訴人之名譽之犯意，
    於94年8月4日連續將內容為「嘉義市○○街229之24號，丁
    ○○是一個超高貸的人，說的話都是謊話，她的嘉義縣水上
    鄉○○段的土地值400多萬的公告土地，可以借貸約3,000萬
    ，而沒有付擔保品，‧‧‧她善於偽裝成富婆，跟上流社會
    的人來往，其實連她的賓士車，ZZ—××××，也不是她買
    的車，是彰化某某租車行的車，‧‧‧她是一個被離的婦人
    ，‧‧‧我願提供稅捐處，她的財產總表，附2份文件，可
    以清楚知道她負債多少錢。你們知道丁○○在嘉義地方法院
    內，刑事和民事（負債）有多少件嗎？」之毀損被上訴人名
    譽的信函（下稱系爭信函）2份，寄予訴外人台灣土地銀行
    股份有限公司嘉義分公司（下稱土銀嘉義分行）貸款部及玉
    山商業銀行股份有限公司嘉義分公司（下稱玉山銀行嘉義分
    行）。系爭信函係指摘足以毀損被上訴人名譽之私事，致使
    銀行拒絕貸款予被上訴人，被上訴人外出亦遭他人指指點點
    ，精神上痛苦不堪。為此依民法第184條、第195條之規定提
    起本訴，請求上訴人應給付被上訴人150萬元暨其利息等語
    。（原審判決上訴人應給付被上訴人15萬元，及自95年10月
    24日起至清償日止，按週年利率百分之5計算之利息，駁回
    被上訴人其餘之訴。上訴人就敗訴部分提起上訴；被上訴人
    就敗訴部分其中20萬元暨其利息部分提起附帶上訴，其餘敗
    訴部分未經上訴，已告確定）
二、上訴人則以：上訴人對於被上訴人另有他案之損害賠償請求
    權，上訴人寄發系爭信函內容均為真實，係為提醒土地銀行
    嘉義分行勿超額貸款以保其權益。系爭信函意旨在告知土地
    銀行嘉義分行放款部，被上訴人有超高貸之疑，上訴人有揭
    發該分行違法超貸之意，而該分行為公營行庫，顯與公共利
    益有關，故上訴人之陳述顯為真實，且非純屬私德。上訴人
    所以寄發系爭信函，主觀上並非以惡意毀損被上訴人之名譽
    ，而係認為因被上訴人竊占其他土地，將來應負之損害賠償
    責任不貲，除上訴人聲請對被上訴人假扣押150萬元外，另
    有其他訴外人蔡豪智等人均對被上訴人聲請假扣押，被上訴
    人之超貸將影響上訴人之債權，才會寄發系爭信函，期盼能
    確保債權。原審未查，率認上訴人侵害被上訴人之名譽權，
    且判賠金額過高，難令人甘服云云，資為抗辯。
三、被上訴人主張：上訴人於94年8月4日連續將內容為「嘉義市
    ○○街229之24號，丁○○是一個超高貸的人，說的話都是
    謊話，她說的話都必須查證過，她的嘉義縣水上鄉○○段的
    土地值400多萬的公告土地，可以借貸約3,000萬，而沒付擔
    保品，‧‧‧她善於偽裝成富婆，跟上流社會的人來往，其
    實連她的賓士車，ZZ—××××，也不是她買的車，是彰化
    某某租車行的車，‧‧‧她是一個被離婚的婦人，‧‧‧我
    願提供稅捐處，她的財產總表，附2份文件，可以清楚知道
    她負債多少錢。你們知道丁○○在嘉義地方法院內，刑事和
    民事（負債）有多少件嗎？．．．」等不利被上訴人名譽的
    系爭信函，寄予訴外人土地銀行嘉義分行貸款部各情，此有
    被上訴人提出系爭信函影本乙份在卷可稽，復為上訴人所不
    爭執（本院卷第61頁、原審卷第19頁）。又刑事部分，上訴
    人因上開寄發系爭信函之行為，經原審法院95年度嘉簡字第
    1301號刑事判決以上訴人散布文字而指摘足以毀損他人名譽
    之犯罪事實，判處有期徒刑3月，如易科罰金，以300元折算
    1日，上訴人不服提起上訴，經該院95年度簡上字第230號判
    決駁回上訴確定在案，以上各情，業據本院依職權調閱台灣
    嘉義地方法院檢察署95年度偵字第5414號上訴人妨害名譽之
    刑事案卷全部到院查核無訛。被上訴人主張上訴人寄發系爭
    信函予訴外人土地銀行嘉義分行，足以毀損其名義之事實，
    堪信真正。
四、上訴人對於曾寄發系爭信函予訴外人土地銀行嘉義分行之事
    實並不爭執，惟否認有毀損被上訴人名譽之故意，且稱上開
    信函內容與公益有關云云。經查：
  (一)上訴人所散布之文件內容，所指述「（被上訴人）是一個超
    高貸的人，說的話都是謊話」、「她說的話都必須查證過」
    、「她善於偽裝成富婆」、「她是一個被離婚的婦人」等內
    容，不僅直接表明其指摘之對象即為被上訴人，其指述之內
    容亦明顯係為貶低被上訴人信用、人格，或辱其離婚身分。
    綜合系爭信函前後文句整體內容以觀，顯以指摘被上訴人信
    用情形低落之不實具體內容，在在均表明對於被上訴人信用
    為貶抑之評價，依社會一般通念，客觀上顯足以貶損、毀壞
    被上訴人之名譽，被上訴人主張上訴人寄發上開信函之內容
    ，係貶損、毀壞伊名義，係對伊之侵權行為，尚堪採信。
  (二)依訴外人周敏振於臺灣嘉義地方法院檢察署95年度他字第12
    4號偵查庭之證述：「當時我是土地銀行授信部襄理，我們
    接到丙○○寄發的信件，由於他沒有寫受信人，我們授信部
    當時有5個職員，而且這5人會輪調，所以其他人有可能看到
    這封信，我接到信之後有給另外一位經辦人看。」等語（他
    字卷第23頁）。復參以系爭信函之信封封面所示，該受信人
    欄位亦僅載明「土地銀行嘉義分行貸款部收」等字樣（本院
    卷第60頁）。按上開信函信封係屬無需特定人收訖之國內平
    信，則訴外人土地銀行貸款部於收受後，得閱覽者當不限於
    特定之人。而依訴外人周敏振上開證述，可知其當時所屬貸
    款部門平時有5人，更可能因輪調而異其成員，是上訴人於
    寄信之時，客觀上自無特定收受信件人之可能。則上開信函
    經寄送後，即已置於不特定人得共見共聞狀態下，上訴人將
    上開信函內容散布於眾之意圖及行為，應可認定。
  (三)至於上訴人辯稱「伊寄發系爭信函係為確保其債權，並提醒
    土銀嘉義分行勿給予超額貸款」云云。惟上訴人果真出於此
    意，則上訴人僅需在信函中指出被上訴人之前貸款未提出擔
    保或擔保不足即可，並無須於系爭信函中指摘被上訴人「說
    的話都是謊言」、「她善於偽裝成富婆」、「她是一個被離
    婚的婦人」等貶抑被上訴人人格之內容。且上訴人主要散布
    對象即為被上訴人之債權人（即訴外人土地銀行嘉義分行內
    ）之不特定人員，依一般社會觀念，上開信函內容，足使他
    人對被上訴人之人格產生懷疑，嚴重貶損被上訴人之人格尊
    嚴、信用及聲名，上訴人有誹謗被上訴人名譽之故意，至為
    灼然。況被上訴人名下非無其他財產，亦有財政部台灣省南
    區國稅局嘉義市分局96年1月9日南區國稅嘉市二字第096002
    0521號函附兩造綜合所得稅申報書影本、核定通知書及財產
    歸屬清單等乙份在卷足按（原審卷第38頁至第71頁）。上訴
    人辯稱僅係為保全債權而已，並無妨害被上訴人之名譽之故
    意，洵不足採。
  (四)上訴人另辯稱「訴外人土地銀行嘉義分行係屬公營行庫，上
    訴人提醒該銀行勿違法超貸予被上訴人，係為確保上訴人自
    身權益，且與公共利益有關」云云。經查，上訴人主張對於
    被上訴人有損害賠償請求權，惟不論第三人土地銀行嘉義分
    行是否屬於公營行庫性質，上訴人與被上訴人間之金錢借貸
    關係，仍屬私法上債權債務關係，核與公共利益無關，上訴
    人上開所辯，亦無理由。
五、被上訴人另主張「因上訴人寄發系爭信函予訴外人玉山銀行
    嘉義分行，該銀行拒絕借款予伊，造成對被上訴人之損害，
    爰附帶上訴請求上訴人（即附帶被上訴人）應就此部分賠償
    20萬元」乙節：經查，本院依附帶上訴人之聲請，傳訊證人
    甲○○（玉山銀行之承辦人）到院證稱：「（被上訴人）大
    概於95年間有向我們銀行申請貸款。」、「初貸200萬元有
    准，後來增貸100多萬元的部分沒有准。」、「（增貸的土
    地有無被假扣押？）沒有，但是因為她有別筆土地被假扣押
    ，我們怕會影響債權，所以沒有准她。」、「（你們是否收
    到這封信後才不願意貸給她？）我們收到這封信後，知道她
    水上的土地有被假扣押，我們有去調謄本資料，經查證屬實
    ，就不貸給她。」、「（如果沒有收到上訴人的信，依一般
    作業，你們是否會去調查被上訴人的資料？）不會。」，附
    帶上訴人對此並不爭執（本院卷第42頁、第43頁），依證人
    甲○○之證言，訴外人玉山銀行嘉義分行雖因收到上訴人之
    信函後，始知悉被上訴人所有他筆土地被假扣押之訊息，惟
    仍於申請土地謄本並進一步查證屬實之後，始拒絕貸款予被
    上訴人，其非因接到上訴人之信函即拒絕被上訴人貸款之聲
    請，至為灼然。被上訴人主張因上訴人寄發上開信函妨害其
    名譽之行為，致伊遭玉山銀行嘉義分行拒絕貸款，因此受有
    損害，故請求賠償損害20萬元及自95年10月24日起至清償日
    止，按週年利率百分之5計算之利息，並無理由，應予駁回
    。
六、按「因故意或過失，不法侵害他人之權利者，負損害賠償責
    任。故意以背於善良風俗之方法，加損害於他人者亦同。」
    、又「不法侵害他人之身體、健康、名譽、自由、信用、隱
    私、貞操，或不法侵害其他人格法益而情節重大者，被害人
    雖非財產上之損害，亦得請求賠償相當之金額。其名譽被侵
    害者，並得請求回復名譽之適當處分。」民法第184條第1項
    、第195條第1項分別定有明文。查上訴人以寄發上開信函方
    式散布不利被上訴人名譽之行為，係對於被上訴人名譽不法
    侵害之侵權行為，被上訴人請求上訴人賠償非財產上之損害
    ，於法有據。原審審酌被上訴人係二專肄業，目前是建設公
    司董事長，年收入約80萬元（原審卷第96頁）；上訴人係高
    中畢業，目前無業，名下有多筆不動產（原審卷第70頁、第
    71頁、第111頁）等兩造身分、地位、教育、經濟、職業之
    一切情狀及被上訴人所受名譽痛苦之程度，認被上訴人請求
    非財產之損害以15萬元為適當，在此範圍內予以准許，逾此
    之請求，為無理由，予以駁回，經核尚無違誤。
七、綜上所述，被上訴人基於民法第184條第1項侵權行為之法律
    關係，訴請上訴人賠償15萬元及自95年10月24日起至清償日
    止，按週年利率百分之5計算之利息，原審在此範圍內予以
    准許，並予假執行及准供擔保為免為假執行之宣告，經核尚
    無違誤，上訴意旨指摘原判決不當，求為廢棄改判，非有理
    由，應予駁回。至於附帶上訴人之附帶上訴，則無理由，應
    予駁回。
八、本件事證已臻明確，兩造其餘攻擊防禦方法及證據資料，核
    與本件判決結果不生影響，不予一一論述，併予敘明。
結論：本件上訴及附帶上訴均無理由，依民事訴訟法第四百四十
九條第一項、第七十八條判決如主文。
中    華    民    國    97    年    3    月     11    日
                  民事第三庭    審判長法  官  陳光秀
                                      法  官  莊俊華
                                      法  官  曾平杉
上為正本係照原本作成。
不得上訴。
中    華    民    國    97    年    3    月     11    日
                                      書記官  葉秀珍


司法院資訊處製作；財團法人民間司法改革基金會備份。
